最　高　行　政　法　院　判　決
　　　　　　　　　　　　　　　　　　 96年度判字第01788號
上　訴　人　神基科技股份有限公司
代　表　人　甲○○　　　　送達處所同上
訴訟代理人　丙○○　○○
　　　　　　丁○○　○○
被 上訴 人　經濟部智慧財產局
代　表　人　乙○○　　　　送達處所同上
上列當事人間因發明專利申請事件，上訴人對於中華民國95年1
月23日臺北高等行政法院94年度訴字第438號判決，提起上訴，
本院判決如下：
　　主  文
上訴駁回。
上訴審訴訟費用由上訴人負擔。
　　理  由
壹、本件上訴人主張：（一）被上訴人並沒有依照審查基準規定
    之「將該發明所欲解決之問題及對照先前技術之功效作為一
    整體予以考量。」來進行審查。引證案係用以解決如何將電
    路圖自動化地轉換為BOM料表的問題，所以，OrCAD/Cadence
    公司的Capture CIS提出可將電路圖自動化地轉換為BOM料表
    的技術方案。然而，本案係用以解決以人工作業方式完成物
    料列表建立的所產生之曠日費時，以及因人工輸入錯誤而發
    生漏料與錯料的問題。此人工作業包含 (1)由電路圓軟體產
    生BOM檔；(2)操作人員在參考修改後之BOM檔後，輸入物料
    管理系統；(3)研發人員以人工方式再確認物料管理系統的
    內容。顯而易見地，引證案所欲解決的問題與本案所欲解決
    的問題完全無涉，上訴人認為原判決並沒有暸解，被上訴人
    之核駁審定並沒有依照審查基準所規定之『將該發明所欲解
    決之問題及對照先前技術之功效作為一整體予以考量』來進
    行審查。再按，被上訴人亦沒有依照審查基準所規定之「將
    該發明所解本案獨立項中之技術特徵包括下列步驟：(a)依
    據一物料資料建立一廠內物料資料庫，其中，上述物料資料
    係由一物料管理系統所提供，而上述廠內物料資料庫係由一
    研發物料列表系統所建立；(b)藉由一轉換系統將上述電路
    圖資料轉換成一標準物料列表格式檔；以及(c)根據上述廠
    內物料資料庫及標準物料列表格式檔，藉由上述研發物料列
    表系統建立上述工廠零件用料資料。依本案之再審查核駁審
    定書及訴願決定書中所述，均只能證明引證案完成本案技術
    特徵中之步驟(b)，也就是電路圖之轉換，而關於本案技術
    特徵中之步驟(a)及(c)，於引證案中並未揭露。被上訴人均
    將步驟(b)與引證案進行比對，而認定步驟(a)及(c)可輕易
    推得。本案獨立項中之技術特徵之步驟(c)條依據廠內物料
    資料庫(第一資料源)與標準物料列表格式檔(第二資料源)，
    籍由研發物料列表系統建立工廠零件用料資料，上訴人認為
    當熟習此技藝人士在熟習電路圈之轉換(引證案)以及建立資
    料庫技術後，僅能得知第二資料源之資料內容，而無法聯想
    出第一資料源之資料內容，更遑論可聯想出使用此二種資料
    源之資料內容來建立工廠零件用料資料。事實上，被上訴人
    並沒有依照審查基準針對步驟(c)之所解決問題之技術手段
    及對照先前技術之功效，進行逐項判斷。此外，本案獨立項
    中之技術特徵之步驟(a)係為建立第一資料源之技術特徵而
    引證案係建立第二資料源之技術特徵，詳而言之，第一資料
    源係依據由物料管理系統提供之物料資料來建立，而第二資
    料係由電路圖資料轉換而得，兩個資料源之間並無關聯，因
    此由引證案的內容並無法聯想出第一資料源的建立方法。此
    外，引證案中並沒有步驟(a)中之"物料資料"、"廠內物料資
    料庫"、"物料管理系統"以及"研發物料列表系統"的相對應
    元件，被上訴人是看了本案之後方能得知"物料資料"、"廠
    內物料資料庫"、"物料管理系統"以及"研發物料列表系統"
    等隸屬於"工廠管理之物料資料管理"範疇的元件。因此，上
    訴人認為當熟習此技藝人士在熟習電路圖之轉換(引證案)以
    及建立資料庫技術後，僅能得知第二資料源之建立方法，而
    無法聯想到步驟(a)之第一資料源之建立方法。被上訴人並
    沒有依照審查基準針對步驟(a)之所解決問題之技術手段及
    對照先前技術之功效，進行逐項判斷。此外，上訴人認為原
    判決並未充分暸解到，被上訴人認定步驟(a)及(c)可輕易推
    得的推論過程，已經明顯地違反審查基準所明定之原則「進
    步性之審查應以申請專利之發明的整體為對象，不得僅針對
    發明說明或申請專利範圍中所記載之技術特徵部分或某一技
    術特徵』被上訴人將(a)及(c)以不同理由獨立進行判斷，故
    以整體而言，並無充分資料或證據可以證明熟習該領域技術
    者可輕易完成，造成再審審查委員及訴願審議委員之論點顯
    然有誤的事實。(二)無論再審查核駁理由書或訴願決定書，
    均無提出充份資料及證據證明熟習該項技術者於本發明當時
    可以將本案申請專利範圍獨立項中步驟(a)、(b)及(c)進行
    整合而完成本案所達成之目的或功效。換言之,在(a)、(b)
    及(c)中就有(a)與(c)二要件，讓再審審查委員無法找到具
    體引證資料，僅主觀認定可由步驗(b)推知。由此可知，根
    據引證案並無法經過轉用、置換、改變或組合等方式完成本
    案之發明，故本案應具進步性，再審審查委員之核駁不合理
    。（三）綜前所述，上訴人訴請的理由主要是本件與引證案
    技術不同而具有進步性，被上訴人機關及訴願機關未能詳查
    ，率而主觀認定駁回本件上訴人之申請案，原判決並未暸解
    被上訴人機關及訴願機關未依審查基準進行審查事實，爰請
    求廢棄原判決。
貳、被上訴人未提出上訴狀。
參、原審斟酌全辯論意旨及調查證據之結果，以：（一）查原處
    分以美國OrCAD/Cadence的Caputur CIS是一種具電路圖輸入
    軟體，已可輔助使用者在輸入電路圖時，能連結不同格式的
    資料庫，找出所有相關的零件規範資料，與電路圖相連結；
    故系爭案確可利用既有之技術與軟體，而為熟習本領域之技
    術者所能輕易完成者，不具進步性，是原處分關於進步性之
    認定，核係依前揭之說明而為審查，於法並無不合。（二）
    至上訴人之主張，尚無可採，茲說明如下：1.依系爭案發明
    說明書第4頁記載：「本發明係有關於一種物料列表建立的
    方法，特別有關於一種研發人員所使用之物料列表建立的方
    法。對硬體研發人員而言，物料列表（BOM，即Bill of
    Material）的控制關係到系統開發之順利與否，其重要性可
    想而知。以往，BOM之建立方式是由工程師依據電路圖軟體
    所產生之BOM檔，經人工手動修改後，交由操作人員輸入一
    物料管理系統，如MIS8，建立工程物料列表（EBOM）再交研
    發人員再確認（double check），如此反覆作業直到確定正
    確為止。這種作業方式不僅曠日費時，且人工作業加上物料
    數量龐大，疏漏在所難免，因此常有漏料或錯料的情形發生
    。而且，所需的作業時間至少要3天以上。再者，目前之BOM
    一旦鍵入MIS8即形成文字化，資料之再處理相當不易。有鑑
    於此，本發明的主要目的，在於提供一種物料列表的控制系
    統，可解決習知BOM之建立方式所產生的缺點，不僅提供人
    工作業的疏漏，且大幅提昇作業效率。根據上述目的，本發
    明提出一種物料列表的控制系統，此系統係由一程式取代所
    有人工作業，只需將程式所產生之特定檔案交予操作人員自
    動轉入MIS8系統，即完成工程物料列表（EBOM）。」對照系
    爭案之申請專利範圍所示，系爭案係用以將一電路圖資料轉
    換為一工廠零件用料資料，包括下列3步驟：（a）依據一物
    料資料建立一廠內物料資料庫，其中，上述物料資料係由一
    物料管理系統所提供，而上述廠內物料資料庫係由一研發物
    料列表系統所建立；（b）藉由一轉換系統將上述電路圖資
    料轉換成一標準物料列表格式檔；以及（c）根據上述廠內
    物料資料庫及標準物料列表格式檔，藉由上述研發物料列表
    系統建立上述工廠零件用料資料，是可知系爭案之技術特徵
    在於電路與工廠零件用料資料庫連結，以簡化作業時間，並
    減少錯誤。2.查依初審及再審查引證資料所示，美國
    OrCAD/Cadence的Caputur CIS是一種具電路圖輸入軟體，已
    可輔助使用者在輸入電路圖時，能連結不同格式的資料庫，
    找出所有相關的零件規範資料，與電路圖相連結，此為上訴
    人所不爭，而依1.所述，爭案之技術特徵即在於電路與工廠
    零件用料資料庫連結，是被上訴人認系爭案係利用既有之技
    術與軟體，而為熟習本領域之技術者所能輕易完成者，洵屬
    有據。3.本件上訴人對於引證資料完全揭示系爭案技術中之
    步驟（b）一節並不爭執，惟主張無法推論到資料庫之建立
    及運用，即步驟（a）及（c）云云，然查步驟（a）係由一
    物料管理系統建立一物料資料庫，此對任一系統管理者而言
    ，新增一筆資料或一檔案甚至一資料庫，都屬該類似系統的
    基本功能，其差異只在於撰寫應用程式利用不同的create或
    insert指令來完成。以技術而言，熟習資料庫領域技術者，
    應可利用先前之技術輕易完成；另步驟（c）係將步驟（b
    ）所產生之標準物料列表格式檔轉換成零件用料資料記錄，
    該主要技術特徵是依標準物料列表格式檔的內容進行資料擷
    取的功能，即在一固定格式中擷取其中固定的資料，此於熟
    習資料處理技術領域者，當可依先前之技術輕易完成。以上
    觀諸再審查引證資料附件2亦有揭示資料庫之建立及運用益
    明。是被告以系爭案整體技術係結合資料庫、電路轉換及資
    料處理等既有之技術或知識，而為熟習該項技術者所能輕易
    完成者，確屬有據。（三）綜上所述，上訴人之主張，尚非
    可採，原處分認系爭案具有審定時專利法第20條第2項不予
    專利之事由，就上訴人之申請為核駁之審定，認事用法，並
    無違誤，訴願決定，遞予維持，亦無不合，上訴人訴請如聲
    明所示，為無理由，乃判決駁回上訴人在原審之訴。
肆、本院查：
  一上訴人於民國（下同）89年11月28日以「物料列表的建立方
    法」，申請專利範圍：「1.一種物料列表的建立方法，用以
    將一電路圖資料轉換為一工廠零件用料資料，包括下列步驟
    ：（a）依據一物料資料建立一廠內物料資料庫，其中，上
    述物料資料係由一物料管理系統所提供，而上述廠內物料資
    料庫係由一研發物料列表系統所建立；（b）藉由一轉換系
    統將上述電路圖資料轉換成一標準物料列表格式檔；以及（
    c）根據上述廠內物料資料庫及標準物料列表格式檔，藉由
    上述研發物料列表系統建立上述工廠零件用料資料。2.如申
    請專利範圍第1項所述之方法，其中，上述工廠零件用料資
    料包括至少一廠內編號。3.如申請專利範圍第1項所述之方
    法，其中，上述物料資料係包括零件規格、廠商編號、及廠
    內編號之文字資料。4.如申請專利範圍第1項所述之方法，
    其中，步驟（b）之轉換系統係CAPTURE系統。5.如申請專利
    範圍第1項所述之方法，其中，上述廠內物料資料庫提供使
    用者可以離線方式查詢上述物料資料。」向被上訴人申請發
    明專利（即系爭案），經被上訴人編為第00000000號審查，
    於91年7月4日以（91）智專2（2）04058字第09183011229號
    專利核駁審定書（即初審審定），引證美國OrCAD/Cadence
    公司的Capture軟體（即初審引證資料，含附件1Capture
    CIS及附件2西元2000年9月25日公開之「SINCIRCUIT INC.
    LAUNCHES NEW ACTIVEPARTS DESKTOP PLATFORM AND
    COLLABOR ATION SUITE OF SUPPLY CHAIN SERVICES TO
    SPEED DESIGN OF PCBs」，依專利法第20條第2項之規定，
    不予專利。上訴人不服，於91年8月2日申請再審查，案經被
    上訴人再引證美國OrCAD/Cadence公司的Capture軟體〔即再
    審查引證資料，含附件1 COMMERCE BUSINESS DAILY ISSUE
    OF JUNE 13,2000 PSA#2620及附件2 OrCAD PSpice,Capture,
    and Probe Tutorial（Last Update：18-Aug-00）〕於92年
    11月13日以（92）智專3（2）04059字第09221151770號再審
    查核駁先行通知書，通知上訴人限期申復，經上訴人申復後
    ，被上訴人於93年5月11日以（93）智專3（2）04130字第09
    320422840號專利再審查核駁審定書（下稱原處分）為「本
    案應不予專利」之處分。上訴人不服，提起訴願，遭駁回後
    ，遂提起行政訴訟。
  二按系爭案審定時專利法第19條規定：「稱發明者，謂利用自
    然法則之技術思想之高度創作。」第20條規定：「（第1項
    ）凡可供產業上利用之發明，無下列情事之一者，得依本法
    申請取得發明專利：一、申請前已見於刊物或已公開使用者
    。但因研究、實驗而發表或使用，於發表或使用之日起六個
    月內申請專利者，不在此限。二、申請前已陳列於展覽會者
    。但陳列於政府主辦或認可之展覽會，於展覽之日起六個月
    內申請專利者，不在此限。（第2項）發明係運用申請前既
    有之技術或知識，而為熟習該項技術者所能輕易完成時，雖
    無前項所列情事，仍不得依本法申請取得發明專利。」是本
    件之爭執，在於系爭案是否係運用申請前既有之技術或知識
    ，而為熟習該項技術者所能輕易完成者，即是否具進步性？
  三經查，原判決關於美國OrCAD/Cadence的Caputur CIS是一種
    具電路圖輸入軟體，已可輔助使用者在輸入電路圖時，能連
    結不同格式的資料庫，找出所有相關的零件規範資料，與電
    路圖相連結，此為上訴人所不爭，而依1.所述，爭案之技術
    特徵即在於電路與工廠零件用料資料庫連結，系爭案係利用
    既有之技術與軟體；另步驟（a）係由一物料管理系統建立
    一物料資料庫，此對任一系統管理者而言，新增一筆資料或
    一檔案甚至一資料庫，都屬該類似系統的基本功能；又步驟
    （c）係將步驟（b）所產生之標準物料列表格式檔轉換成零
    件用料資料記錄，該主要技術特徵是依標準物料列表格式檔
    的內容進行資料擷取的功能，即在一固定格式中擷取其中固
    定的資料；系爭案整體技術係結合資料庫、電路轉換及資料
    處理等既有之技術或知識，而為熟習該項技術者所能輕易完
    成者，系爭案不具進步性之事實，以及上訴人所主張引證資
    料固揭示系爭案技術中之步驟（b），但無法推論到資料庫
    之建立及運用，即步驟（a）及（c）云云，如何不足採等事
    項均詳予以論述，是原判決所適用之法規與該案應適用之現
    行法規並無違背，與解釋判例，亦無牴觸，並無所謂原判決
    有違背法令之情形。
  四按進步性之審查或比對，固應以被比對案每一請求項所載之
    新型整體為對象，以免因將被比對案請求項加以片段分解分
    析，致對之為過低之評價。惟就複數既有之構成要件合成之
    發明，已將該發明所欲解決之問題及對照先前技術之功效作
    為一整體予以考量，認定其集合僅為所屬技術領域中具有通
    常知識者，依申請前之先前技術所能輕易完成，而判斷不具
    進步性，自屬合法。經查，原判決除敘述系爭案引證資料完
    全揭示系爭案技術中之步驟（b），並分別說明系爭案步驟
    （b）（c）為習知技術，最後並詳述系爭案整體技術步驟（
    a）（b）（c）係結合資料庫、電路轉換及資料處理等既有
    之技術或知識，而為熟習該項技術者所能輕易完成者，再論
    斷系爭案不具進步性，顯然係就系爭案之整體為進步性之判
    斷，並無割裂系爭案步驟（a）（b）（c）之情事，上訴意
    旨以原判決未就系爭案申請專利範圍請求項整體判斷云云，
    自非可採。
  五原審斟酌全辯論意旨及調查證據之結果，將原決定及原處分
    均予維持，駁回上訴人之訴，核無違誤。上訴論旨，仍執前
    詞，乃上訴人以其對法律上見解之歧異，就原審取捨證據、
    認定事實之職權行使，指摘原判決違誤，求予廢棄，難認有
    理由，應予駁回。
據上論結，本件上訴為無理由，爰依行政訴訟法第255條第1項、
第98條第1項前段，判決如主文。
中　　華　　民　　國　　96　　年　　10　　月　　4　　 日
                  第三庭審判長法  官　劉　鑫　楨
                              法  官  吳  東  都
                              法  官　侯　東　昇
                              法  官　劉　介　中
                              法  官　戴　見　草
以  上  正  本  證  明  與  原  本  無  異
中　　華　　民　　國　　96　　年　　10　　月　　5　　 日
　　　　　　　　　　　　　　　書記官　吳　玫　瑩
